臺灣新竹地方法院刑事判決　　　　　　　100年度訴字第136號
公　訴　人　臺灣新竹地方法院檢察署檢察官
被　　　告　陳恒輝
選任辯護人　左自奎律師
上列被告因偽造文書等案件，經檢察官提起公訴（100 年度偵字
第2987號），被告於本院準備程序進行中，先就被訴事實為有罪
之陳述，經本院合議庭裁定由受命法官獨任進行簡式審判程序，
本院判決如下：
    主  文
陳恒輝共同犯行使偽造公文書罪，處有期徒刑壹年貳月。如附表
所示之物，均沒收。
    事  實
一、陳恒輝於退伍後從事保險業務，因要拓展人脈，遂多方結交
    友人，而結識綽號「小阿廖」不詳真實姓名、年約20餘歲之
    男子，並與該男子所屬詐欺集團成員（無證據顯示為未成年
    人，下同），共同基於意圖為自己不法所有之詐欺取財、行
    使偽造公文書、假冒公務員僭行職權之犯意聯絡，為下列犯
    行，其分工方式如下：
  (一)先由詐欺集團某成員於民國99年11月19日14時前某時，撥打
    劉龍日紅家中之室內電話00-0000000號，自稱係「檢察官」
    ，佯稱劉龍日紅帳戶內有不明款項匯入，要求劉龍日紅將款
    項領出後由「檢察官」監管，上開詐欺集團為取信於劉龍日
    紅，亦先由集團內某成員於不詳時、地，偽造「臺灣臺北地
    方法院檢察署強制性資產凍結執行書」（其上蓋有臺灣臺北
    地方法院檢察署公印及檢察官周士榆、書記官康敏郎之職名
    章）之公文書（傳真接受本），再要求劉龍日紅至住處附近
    之7-11便利商店等候，上開集團某成員則傳真上開公文書至
    上開便利商店予劉龍日紅收執而行使之，致劉龍日紅陷於錯
    誤，而答應願將帳戶內之款項領出由「檢察官」監管。
  (二)嗣上開集團某成員見劉龍日紅已遭其等欺騙，遂指派陳恒輝
    駕駛所有車號H4-3191 號紅色自小客車搭載該綽號「小阿廖
    」之男子至劉龍日紅住處附近之新竹縣新埔鎮○○路210 號
    新埔郵局前等候，準備收取劉龍日紅交付之款項。嗣於同日
    14時許，陳恒輝及綽號「小阿廖」男子見劉龍日紅已步入郵
    局準備領款，遂由陳恒輝尾隨進入，並於櫃台前佯裝詢問郵
    局行員郵政業務事宜，伺機監控另側櫃台前之劉龍日紅，嗣
    劉龍日紅自郵局帳號0000000-0000000 號帳戶內提領新台幣
    （下同）73萬元後離開郵局，並徒步前往新竹縣新埔鎮○○
    路336 號前（即中正路與成功街口）準備交付款項，陳恒輝
    隨即亦步出郵局，並駕駛上開車輛搭載綽號「小阿廖」男子
    前往新竹縣新埔鎮○○路336 號，並由綽號「小阿廖」男子
    下車向劉龍日紅收取上開款項，隨即坐上陳恒輝上開車輛離
    去而得逞。嗣劉龍日紅發覺遭騙並報警處理，經警方調閱現
    場及郵局內之監視器畫面，得知上開車輛及陳恒輝涉有重嫌
    ，始循線查知上情。
二、案經新竹縣警察局新埔分局報請臺灣新竹地方法院檢察署檢
    察官偵查起訴。
    理  由
一、本件被告陳恒輝（下稱被告）所犯僭行公務員職權、行使偽
    造公文書、詐欺取財等罪，均『非』死刑、無期徒刑、最輕
    本刑為3 年以上有期徒刑之罪或高等法院管轄第一審之案件
    ，被告邱柏翰於本院準備程序就被訴事實為有罪之陳述，經
    本院合議庭認合於刑事訴訟法第273 條之1 第1 項規定，裁
    定進行簡式審判程序，合先敘明。
二、訊據被告對於上開犯行於本院準備程序及簡式審理程序時自
    白明確（本院卷第61、70頁、第68頁反面），核與被害人劉
    龍日紅於警詢及偵訊中之指訴大致相符（偵卷第42、43頁）
    ，此外，復有偽造之「臺灣臺北地方法院檢察署強制性資產
    凍結執行書」傳真接受本公文（偵卷第30頁）、被害人劉龍
    日紅新埔郵局存摺封面及內頁明細影本（偵卷第34、35頁）
    、新埔郵局內監視器畫面光碟及翻拍照片、新竹縣新埔鎮○
    ○路與成功街口監視器畫面光碟及翻拍照片（偵卷第14至29
    、77至82、85至91頁）、臺灣新竹地方法院檢察署檢察官10
    0 年5 月3 日勘驗筆錄（偵卷第97頁）、新竹縣政府警察局
    100 年5 月27日竹縣埔警偵字第1007001559號函文暨被告於
    該轄涉案動線、查獲勘查照片（本院卷第47至58頁）等在卷
    可稽，足認被告上開任意性之自白，經前揭證據補強後，自
    得為認定被告犯罪之證據，是認被告上開自白內容確與事實
    相符，堪足採信。從而，本案事證已臻明確，被告犯行洵堪
    認定，自應依法予以論罪科刑。
三、至被告雖另稱：我沒有看過偽造的公文書，我也沒有參與他
    們撥打電話的事情，對於整個集團偽造公文書及撥打電話詐
    騙被害人劉龍日紅的事情即前揭犯罪事實欄一、(一)部分我不
    清楚云云（本院卷第70頁）。惟查：
  (一)按共同正犯之成立，祇須具有犯意之聯絡，行為之分擔，既
    不問犯罪動機起於何人，亦不必每一階段犯行，均經參與。
    共同實行犯罪行為之人，在合同意思範圍內，各自分擔犯罪
    行為之一部，相互利用他人之行為，以達其犯罪之目的者，
    即應對於全部所發生之結果，共同負責；共同正犯間，非僅
    就其自己實行之行為負其責任，並在犯意聯絡之範圍內，對
    於他共同正犯所實行之行為，亦應共同負責；又共同正犯不
    限於事前有協議，即僅於行為當時有共同犯意之聯絡者亦屬
    之，且表示之方法，不以明示通謀為必要，即相互間有默示
    之合致亦無不可（最高法院32年上字第1905號、73台上字第
    1886號、第2364號等判例及97年度台上字第2517號、99年度
    台上字第7327號等判決意旨參照）。且共同正犯之意思聯絡
    ，原不以數人間直接發生者為限，即有間接之聯絡者，亦包
    括在內。如甲分別邀約乙、丙犯罪，雖乙、丙間彼此並無直
    接之聯絡，亦無礙於其為共同正犯之成立（最高法院77年台
    上字第2135號判例、92年度台上字第5407號判決意旨參照）
    。
  (二)查以電話及假冒公文書詐財行騙此一新近社會犯罪型態，自
    收購人頭帳戶、手機門號或偽造印章、證件以冒名申辦人頭
    帳戶、手機門號，至架設行動詐騙機房轉接詐騙電話、撥打
    電話實施詐騙、假冒公文書取信被害人、由詐欺集團成員出
    面取得被害人交付之款項或指定被害人匯款帳戶、取得贓款
    後朋分等階段，乃係需由多人縝密分工方能完成之集團性犯
    罪。本件被告既然自承其與該綽號「小阿廖」男子同謀分工
    完成前揭犯罪事實欄一、(二)之監控被害人領款、協助詐欺集
    團成員出面領取詐得款項、並加以載送之犯行，即同屬詐欺
    集團之一份子無異，實與該集團內負責偽造印章，及以偽造
    印章、證件指揮成年成員司機載送他人前往金融機構冒名申
    辦人頭帳戶、手機門號之工作、負責撥打詐騙電話予被害人
    等、偽造地檢署公文書以取信被害人等之集團成員，均係屬
    分擔詐欺取財等構成要件之部分行為，彼此間均有相互利用
    他人之行為，以達其詐欺取財犯罪目的之犯意聯絡，即應對
    於全部所發生之結果，共同負責。且近年來以偽造之法院、
    地檢署公文書對被害人等施以詐術之詐騙型態確屬詐欺集團
    犯罪之大宗，被告既決意參加綽號「小阿廖」男子所屬之詐
    欺集團時，即應對該集團會以此種方式詐欺被害人等之事實
    有所預見及認識，其既係以自己犯罪之意思參與本案，又負
    責上開行為，縱使被告於協助取得詐騙被害人贓款等之過程
    中，未實際擔任撥打電話詐騙或行使偽造公文書之角色，而
    僅與部分共犯有所謀議聯繫，然其應係利用其他成員之參與
    行為，以達到詐騙之目的，揆諸前揭判決及判例意旨，仍應
    對於該詐欺集團所為詐欺犯罪過程中其他共犯全部所為之犯
    行，負共同正犯之責，故其就行使偽造公文書實施詐術等罪
    ，與其他詐欺集團之成員間顯具犯意之聯絡及行為之分擔，
    而無解於刑法共犯之責甚明。
四、論罪科刑：
  (一)按所謂文書，乃以文字或符號為一定之意思表示，具有存續
    性，以為法律上或社會生活上重要事項之證明者而言，故不
    論係影本或原本，若有上述文書之性質，均屬文書之範疇。
    又按刑法上所稱之公文書，係指公務員職務上製作之文書。
    若由形式上觀察文書之製作人為公務員且文書之內容係就公
    務員職務上之事項所製作，即使該偽造之公文書上所載製作
    名義機關不存在或該文書所載之內容並非該管公務員職務上
    所管轄，惟社會上一般人無法辨識而仍有誤信其為真正之危
    險時，仍難謂其非公文書。而最高法院著有54年台上字第14
    04號判例即揭櫫：「刑法之偽造文書罪，係著重於保護公共
    信用之法益，即使該偽造文書所載名義製作人實無其人，而
    社會上一般人仍有誤信其為真正文書之危險，仍難阻卻犯罪
    之成立」。查本案偽造如附表所示之「臺灣臺北地方法院檢
    察署強制性資產凍結執行書」之傳真接受本書面，製作名義
    機關即所蓋公印文為「臺灣臺北地方法院檢察署」，而所載
    機關或單位之業務事項，既與刑事偵查犯罪事項有關，復載
    有所違犯之刑事法條及相關文號，核與各地方法院檢察署執
    掌業務事項相近，且一般人難以分辨「強制性資產凍結執行
    書」究否為地方法院檢察署所執掌業務，形式上仍有誤信該
    等文書為公務員職務上所製作真正文書之危險，如本件被害
    人即因誤信而遭詐欺即是，揆諸前開說明，上開書面堪認為
    偽造公文書無訛。
  (二)次按刑法所謂公印，係指公署或公務員職務上所使用之印信
    而言；所謂公印或公印文，係專指表示公署或公務員資格之
    印信而言，即俗稱大印與小官印及其印文（最高法院著有22
    年度上字第1904號、69年台上字第693 號判例意旨參照）。
    又按公印之形式凡符合印信條例規定之要件而製頒，無論為
    印、關防、職章、圖記，如足以表示其為公務主體之同一性
    者，均屬之（最高法院89年度台上字第3155號判決意旨參照
    ）。查如附表所示偽造公文書上之偽造「臺灣臺北地方法院
    檢察署印」印文，偽造內容為我國司法檢察機關之名銜，樣
    式亦與政府機關之關防（俗稱大印）大致相符，顯係偽造司
    法檢察機關製發之印信，以表示該公署之資格，揆諸上揭說
    明，自屬刑法第218 條第1 項規定偽造之公印文。至一般所
    謂之「職名章」僅為機關內部識別職位及表彰個人名義之印
    章，與印信條例規定之「職章」有別，即非公印（最高法院
    98年度台上字第1650號判決意旨參照），是以如附表所示偽
    造公文書其上偽造之檢察官「周士榆」、書記官「康敏郎」
    等印文，則均屬於特定用途之職名章，並非政府依印信條例
    製發用以表示公署或公務員資格之用，故上揭偽造印文，僅
    屬通常印文，附此指明。
  (三)核被告所為，係犯刑法第158 條第1 項僭行公務員職權罪（
    指冒充檢察官、書記官部分）、第216 條、第211 條之行使
    偽造公文書罪（指偽造「臺灣臺北地方法院檢察署強制性資
    產凍結執行書」公文書部分）、第339 條第1 項詐欺取財罪
    （指詐得73萬部分）。
  (四)共同正犯：被告與綽號「小阿廖」男子及其所屬詐欺集團姓
    名年籍不詳之成年成員間，就僭行公務員職權、行使偽造公
    文書、行使偽造特種文書、詐欺取財、詐欺取財未遂等犯行
    ，有犯意聯絡及行為分擔，應論以共同正犯。
  (五)被告與同具有犯意聯絡之綽號「小阿廖」成年男子及其所屬
    之詐欺集團成員間就推由某集團成員偽造如附表所示之公印
    文、印文（職名章）之行為，為偽造公文書之部分或階段行
    為，又偽造公文書之低度行為，為行使偽造公文書之高度行
    為所吸收，均不另論罪。
  (六)就上開犯罪事實，被告與同具有犯意聯絡之綽號「小阿廖」
    成年男子及其所屬之詐欺集團成員間共同對同一被害人劉龍
    日紅所為犯行，先後為行使偽造公文書、僭行公務員職權及
    詐欺取材所為，係為詐騙同一被害人，且以偽造後持以假冒
    公務員職權行使詐財之舉，應從一重論處行使偽造公文書罪
    刑（最高法院54年台上字第1404號判例意旨可資參照），是
    被告所犯刑法第158 條第1 項僭行公務員職權、第216 條、
    第211 條行使偽造公文書罪、第339 條第1 項詐欺取財罪間
    ，為一行為觸犯數罪名，應依刑法第55條前段之規定從一重
    論以刑法第216 條、第211 條之行使偽造公文書罪。
  (七)本院審酌邇來電話詐欺集團猖獗橫行，本案詐騙模式更變本
    加厲，竟持偽造司法檢察機關公文書利用進步傳輸科技傳真
    以取信被害人劉龍日紅，甚至堂而皇之冒充司法人員僭行職
    權，其污衊司法，莫此為甚，並嚴重影響國家經濟秩序及社
    會治安，犯罪所生之危害程度甚鉅，而被告正值青壯，其竟
    不思循正當途徑經營事業，僅因為求拓展人脈，結交友人，
    即是非不分，加入冒用檢察機關、檢察官及書記官之名義，
    行使偽造之公文書進行詐騙之不法詐欺集團，接受指使，破
    壞民眾對檢察機關之信任，並致使年逾6 旬之無辜婦女辛苦
    攢存之款項（含70萬元定期存款）遭詐騙殆盡，造成被害人
    之鉅額財產損失及精神上之重大損害，又無經濟能力以資賠
    償，惡性匪淺，本應予以重判，惟念其犯罪後坦承犯行，知
    所悔悟，態度尚佳，又無前科，有臺灣高等法院被告前案紀
    錄表在卷可按（本院卷第4 頁），及其於本案犯行中係負責
    監控被害人取款及載送向被害人取款之詐欺集團成員，並非
    實際行詐之角色，參與犯罪分工之程度尚淺，並慮及被害人
    之損失金額高達73萬元為數非少及犯罪動機、目的在恣意偕
    行孳長詐財集團惡行，犯罪程度尚非詐欺集團之核心人物，
    復斟酌被告智識程度為大學畢業，年屆31歲、未婚、家庭經
    濟狀況勉持（偵卷第9 頁受詢問人欄基本資料，本院卷第21
    頁戶籍資料）生活狀況，暨檢察官求刑有期徒刑1 年6 月（
    本院卷第3 頁反面、第71頁）雖稍嫌過重，然仍應處以適度
    之刑罰，否則實不足令其警惕等一切情狀，爰從寬量處如主
    文所示較最低刑度以上略重之刑，俾罪其當罰，以昭炯戒。
  (八)本件如附表所示之偽造「臺灣臺北地方法院檢察署強制性資
    產凍結執行書」公文書1 紙（傳真接受本），業經向劉龍日
    紅行使，非被告或其共同正犯所有，爰不宣告沒收之，惟其
    上如附表所示之偽造公印文1 枚及印文2 枚，無證據證明已
    不存在，則不問屬於被告所有與否，自應依刑法第219 條規
    定宣告沒收。再附表所示偽造公文書、公印文及印文（職名
    章）之物品，均未扣案，參酌現今科技發達，以電腦製圖列
    印或其他方式偽造公文書、印文圖樣，甚至以電腦檔案直接
    傳輸如附表所示之偽造「臺灣臺北地方法院檢察署強制性資
    產凍結執行書」傳真公文書，亦非罕見，是該偽造之公文書
    、公印文及印文（職名章）印文，無法推知係以何種方式為
    之，亦即依卷證資料無法證明確有該偽造物品（如印章）及
    確另有偽造「臺灣臺北地方法院檢察署強制性資產凍結執行
    書」公文書1 紙之現實存在，為避免將來無從執行，故均不
    依刑法219 條之規定諭知沒收印章及公文書（非上開傳真接
    受本），併予敘明。
據上論斷，應依刑事訴訟法第273 條之1 第1 項、第299 條第1
項前段，刑法第28條、第158 條第1 項、第216 條、第211 條、
第219 條、第339 條第1 項、第55條、刑法施行法第1 條之1第1
項、第2 項前段，，判決如主文。
本案經檢察官陳建文到庭執行職務。
中　　華　　民　　國　 100  　年　　6 　　月　　21　　日
                  刑事第六庭  法　官  林建鼎
以上正本證明與原本無異。
如不服本判決應於收受判決後10日內向本院提出上訴書狀，並應
敘述具體理由。其未敘述上訴理由者，應於上訴期間屆滿後20日
內向本院補提理由書(均須按他造當事人之人數附繕本)「切勿逕
送上級法院」。
告訴人或被害人如對於本判決不服者，應具備理由請求檢察官上
訴，其上訴期間之計算係以檢察官收受判決正本之日期為準。
中　　華　　民　　國　 100  　年　　6 　　月　　21　　日
                              書記官　黃伊婕
附錄本案論罪法條：
刑法第158條
冒充公務員而行使其職權者，處3 年以下有期徒刑、拘役或5 百
元以下罰金。
冒充外國公務員而行使其職權者，亦同。
刑法第211條
偽造、變造公文書，足以生損害於公眾或他人者，處1 年以上7
年以下有期徒刑。
刑法第216 條
行使第210 條至第215 條之文書者，依偽造、變造文書或登載不
實事項或使登載不實事項之規定處斷。
刑法第339 條第1 項：
意圖為自己或第三人不法之所有，以詐術使人將本人或第三人之
物交付者，處5 年以下有期徒刑、拘役或科或併科1000元以下罰
金。
（以上罰金部分，依刑法施行法第1 條之1 第1 項、第2 項前段
規定，貨幣單位變更為新臺幣且金額提高為30倍）
附表：
┌─┬────────────┬────────────┬─────┐
│編│文                    件│偽造之署押、印文        │備      註│
│號│                        │                        │          │
├─┼────────────┼────────────┼─────┤
│一│臺灣臺北地方法院檢察署強│其上偽造之「臺灣臺北地方│偵卷第30頁│
│  │制性資產凍結執行書公文1 │法院檢察署」公印文1 枚、│          │
│  │紙                      │其上偽造之檢察官「周士榆│          │
│  │                        │」、書記官「康敏郎」印文│          │
│  │                        │2 枚，均應予沒收        │          │
└─┴────────────┴────────────┴─────┘
